【裁判字號】    89,簡上,142
【裁判日期】    900111
【裁判案由】    拆屋交地
【裁判全文】
台灣彰化地方法院民事判決  八十九年度簡上字第一四二號
    上  訴  人  乙○○
    訴訟代理人  柯開運律師
                丙○○      住.
    複代理人    陳廷墉律師
    被上訴人    甲○○      住.
    訴訟代理人  陳茂倉律師
右當事人間請求拆屋交地事件，上訴人對於中華民國八十九年七月十四日本院第一
審判決（八十九年度彰簡字第一三四號）提起上訴，本院判決如左：
    主      文
上訴駁回。
第二審訴訟費用由上訴人負擔。
    事      實
甲、上訴人方面：
一、聲明：(一)原判決廢棄。(二)被上訴人在第一審之訴及假執行之聲請均駁回。(三)第
      一、二審訴訟費用由被上訴人負擔。
二、陳述與證據：除與第一審判決記載相同者，茲予引用外，並補述略稱：
  （一）上訴人所有坐落彰化縣彰化市○○段寶小段一八八之二地號土地，其中五
        十點四五坪，與被上訴人所有坐落同段第一九０地號土地中之五十點四五坪
        ，於六十三年十二月三日，由被上訴人與上訴人之前手洪樹火交換使用，並
        約定將來法令允許分割時，雙方願辦理分割交換土地。嗣洪樹火於訂立交換
        土地之合約書後，即將土地點交予被上訴人占有使用，而被上訴人亦將土地
        點交洪樹火占有使用，後洪樹火於八十一年十一月二日，將上開一八八之二
        地號土地，以買賣為原因移轉登記予上訴人，並由上訴人承受上開交換土地
        契約之權利與義務，該一八八之二地號土地內五十點四五坪土地，仍由被上
        訴人繼續占有使用，而系爭一九０地號內五十點四五坪土地，亦由上訴人繼
        續占有使用。其後一八八之二地號土地部分經徵收闢為道路，遂於八十八年
        五月六日逕為分割增一八八之一一地號土地，登記為國有，原一八八之二地
        號土地面積則成為零點一一三二公頃，是上訴人占有系爭一九０地號土地如
        原判決附圖所示Ａ部分面積零點三平方公尺土地上之鐵皮房屋、Ｂ部分面積
        一二一平方公尺土地上之圍牆及鐵門，自屬有權占有。
  （二）一八八之二地號土地被徵收之部分土地，其徵收補償費為四十四萬八千元，
        是被上訴人交換使用一八八之二地號內之部分土地，業已轉換為徵收補償費
        ，上訴人願交付被上訴人，並非給付不能。
  （三）上訴人占有系爭土地面積為一二一平方公尺，而被上訴人占有一八八之二地
        號土地未被徵收部分面積為三九平方公尺，兩相折抵後，上訴人僅超過占有
        二四點八坪，折合八二平方公尺，上訴人願將前開補償費附加利息給付被上
        訴人，而被上訴人亦應將一九０地號土地如原判決Ｂ部分面積一二一平方公
        尺之土地，於將來可移轉登記時，分割移轉予上訴人。又系爭一九０地號土
        地扣除上訴人占用如原判決附圖Ａ、Ｂ部分面積及既成道路面積後，剩餘面
        積為一一九平方公尺，似屬畸零地，被上訴人根本不能建築使用，被上訴人
        訴請上訴人拆除鐵皮屋、圍牆及鐵門，顯係以損害上訴人為目的。況上開一
        八八之二地號土地係屬袋地，上訴人如不使用被上訴人所有系爭一九０地號
        土地如原判決附圖所示Ａ、Ｂ部分之土地，即無法與南面之道路聯絡，而且
        目前尚有三十九平方公尺為被上訴人所占用，為此請求廢棄原判決並駁回被
        上訴人在第一審之訴及假執行之聲請。
  三、補充証據：建物測量成果圖、郵局存證信函影本，並請求本院勘驗現場。
乙、被上訴人方面：
一、聲明：(一)上訴駁回。(二)第二審訴訟費用由上訴人負擔。
二、陳述與證據：除與第一審判決記載相同者，茲予引用外，並補述略稱：
      本件互為交換使用之土地，編定使用分區為特定農業區農牧用地，依法僅得作
      為農業耕作使用，不能做為建築房屋、圍牆、鐵門使用，訴外人洪樹火有依法
      使用被上訴人所有一九０地號內五十點四五坪土地作為農業耕作及通行用地，
      並無建築房屋及圍牆，洪樹火使用十七年後，於八十年間遷居他處，而將該土
      地交還被上訴人，交換使用土地契約即為終止，由被上訴人收回作為農業耕作
      及公眾通行之道路，經過一年後，上訴人始於八十一年十一月二日向訴外人洪
      樹火購買一八八之二地號土地，竟於八十二年三月間，未經被上訴人同意，違
      法建築鐵皮屋及圍牆，上訴人自屬無權占有，上訴人先空言主張繼受洪樹火合
      約之法律地位，復空言主張被上訴人與上訴人間訂有交換土地之合約存在，殊
      不足採。縱如上訴人主張繼受訴外人洪樹火合約之法律地位，上訴人即應與訴
      外人洪樹火同樣在被上訴人所有系爭一九０地號土地作農耕使用，惟上訴人竟
      違法在其上建築鐵皮屋及圍牆鐵門，上訴人之占有為違法占有，是為無正當權
      源。又縱如上訴人主張繼受訴外人洪樹火合約之法律地位，惟訴外人洪樹火提
      供被上訴人使用之一八八之二地號土地五十點四五坪，於八十八年五月六日經
      政府逕行分割為一八八之一一地號，且於同年十月十八日徵收為道路用地，已
      為給付不能，上訴人復已領訖補償費，上訴人無從再提供土地予被上訴人使用
      ，上訴人自免提供系爭土地予上訴人使用之義務，交換使用關係當然從此消滅
      。
  三、補充証據：請求訊問證人許正賢。
丙、本院依原告聲請勘驗現場，並依職權訊問洪樹火。
    理      由
一、本件被上訴人起訴主張：坐落彰化縣彰化市○○段寶小段一九０地號、地目田
    、面積四一二平方公尺土地，原為被上訴人所有，詎為上訴人無權占用，並違法
    搭蓋鐵皮屋、圍牆及鐵門，為此爰本於所有權之作用，請求上訴人拆除系爭一九
    ０地號土地上之地上物，並將土地交還被上訴人等語。上訴人則以：訴外人洪樹
    火所有坐落彰化縣彰化市○○段寶小段一八八之二地號土地，其中五十點四五
    坪，與被上訴人所有坐落同段第一九０地號土地中之五十點四五坪，於六十三年
    間互為交換使用，上訴人於八十一年十月一日向訴外人洪樹火買受上開土地，繼
    受洪樹火之地位，自有權使用系爭一九０地號土地，嗣上開一八八之二地號土地
    部分被政府徵收為交通用地，無法繼續與被上訴人交換使用，惟此非可歸責於上
    訴人致給付不能，被上訴人不得解除契約，上訴人本於易地契約使用系爭土地，
    係屬有權占有等語資為置辯。
二、查被上訴人主張坐落彰化縣彰化市○○段寶小段一九０地號土地為其所有，上
    訴人於上開土地上搭蓋鐵皮屋、圍牆及鐵門之事實，有土地登記簿謄本在卷可稽
    ，並經原審會同彰化縣彰化市地政事務所測量員勘驗屬實，有土地複丈成果圖在
    卷可憑，且為上訴人所不爭執，自堪信為真實。
三、次查，上訴人所有坐落彰化縣彰化市○○段寶小段一八八之二地號土地，其中
    五十點四五坪，與被上訴人所有坐落同段第一九０地號土地中之五十點四五坪，
    曾於六十三年十二月三日，由被上訴人與上訴人之前手洪樹火交換使用，並約定
    將來法令允許分割時，雙方願辦理分割交換土地，嗣洪樹火於訂立交換土地之合
    約書後，即將土地點交予被上訴人占有使用，而被上訴人亦將土地點交洪樹火占
    有使用，後洪樹火於八十一年十一月二日，將上開一八八之二地號土地，以買賣
    為原因移轉登記予上訴人等情，為兩造所不爭，復有土地交換使用合約書影本在
    卷足稽，並經證人洪樹火到庭證述屬實。雖被上訴人力陳訴外人洪樹火使用系爭
    土地十七年後，於八十年間遷居他處，而將該土地交還被上訴人，交換使用土地
    契約即為終止，由被上訴人收回作為農業耕作及公眾通行之道路，經過一年後，
    上訴人始於八十一年十一月二日向訴外人洪樹火購買一八八之二地號土地云云，
    惟據證人洪樹火證稱伊一直使用系爭土地至將一八八之二地號土地出賣時為止，
    證人係於土地出賣後方搬遷等語，並經其結證在卷，另證人許正賢亦到庭證稱訴
    外人洪樹火一直住到土地賣予他人後才搬走等語，是被上訴人前開主張，即與事
    實不符，而兩造於當時既仍為土地之交換使用，則上訴人自承受訴外人洪樹火之
    地位，而得主張上開交換土地契約之權利與義務。
四、又查，上訴人所有之一八八之二地號土地，其中為交換使用之部分經徵收闢為道
    路用地，並於八十八年五月六日逕為分割增一八八之一一地號土地，登記為國有
    ，原一八八之二地號土地面積則成為零點一一三二公頃，其中交換使用之部分僅
    餘三十九平方公尺，此有土地登記簿謄本可查，且經本院會同彰化縣彰化市地政
    事務所測量員勘驗現場測量無訛，有勘驗筆錄及土地複丈成果圖在卷可佐。再本
    件上訴人提供交換予被上訴人使用之上開一八八之二地號土地，既已大部分被政
    府徵收，上訴人且已領訖補償地價，為兩造所不爭執，審諸本件交換使用土地之
    目的，據證人洪樹火所稱乃係為耕種關係，上開一八八之二地號土地交換使用部
    分經徵收後僅餘三十九平方公尺，依常情而論，已難敷正常耕作使用，況該徵收
    後餘存之三十九平方公尺土地，其上遍佈雜草，顯已許久未經使用，亦經本院勘
    驗屬實，按之土地交換使用之性質，應屬互為租賃之關係，而因不可歸責於債務
    人之事由，致給付不能者，債務人免給付義務；復因不可歸責於雙方當事人之事
    由，致一方之給付全部不能者，他方免為對待給付之義務，民法第二百二十五條
    第一項、第二百六十六條第一項分別定有明文。上開一八八之二地號土地原交換
    使用部分，因被徵收，致上訴人無從再將其提供與被上訴人使用，餘存之三十九
    平方公尺，對被上訴人亦無實益，乃係不可歸責於兩造之事由，依前開法條規定
    ，兩造均免提供土地與他造使用之義務，交換使用關係即當然從此消滅（最高法
    院八十二年度台上字第二五八號判決、八十三年度台上字第二六三五號判決意旨
    參照）。至上訴人另辯稱願以已受領之補償費交付被上訴人以代給付，被上訴人
    訴請上訴人拆除鐵皮屋、圍牆及鐵門，顯係以損害上訴人為目的，及一八八之二
    地號土地係屬袋地，上訴人如不使用被上訴人所有系爭一九０地號土地如原判決
    附圖所示Ａ、Ｂ部分之土地，即無法與南面之道路聯絡云云。惟查，補償費非兩
    造交換土地使用契約之目的，上訴人所受領上開一八八之二地號之補償金尚不足
    以作為土地之替代給付；又民法第一百四十八條係規定行使權利，固不得以損害
    他人為主要目的，若當事人行使權利，雖足使他人喪失利益，而茍非以損害他人
    為主要目的，即不在該條所定範圍之內，最高法院四十五年度台上字第一０五號
    著有判例，本件被上訴人請求上訴人拆除系爭一九０地號土地上搭蓋之鐵皮屋、
    圍牆及鐵門，並將土地交還，乃本於所有權之作用，縱上訴人拆除鐵皮屋、圍牆
    及鐵門係喪失利益，且系爭一九０地號土地為畸零地屬實，但難以據此證明被上
    訴人請求拆屋交地係以損害他人為主要目的；另上訴人所有之一八八之二地號土
    地固屬袋地，然被上訴人本於所有權之作用訴請上訴人返還無權占有之土地，與
    上訴人之袋地通行權，核屬二事，被上訴人之請求並不影響上訴人之袋地通行權
    之主張；是上訴人上開所辯，均無可採。
五、綜上所述，被上訴人主張上訴人無權占有其土地，因而本於所有權作用，請求上
    訴人應將坐落彰化縣彰化市○○段寶小段一九０地號土地內，如原判決附圖所
    示Ａ部分面積零點三平方公尺土地上之鐵皮房屋、Ｂ部分面積一二一平公尺土地
    上之圍牆及鐵門均拆除，並將土地交還被上訴人，核屬正當，應予准許。原審為
    上訴人敗訴之判決，並依聲請宣告假執行及免為假執行，於法並無不合，上訴意
    旨指摘原判決不當，求為廢棄改判，為無理由，應予駁回。
六、據上論結，本件上訴為無理由，並依民事訴訟法第四百三十六條之一第三項、第
    四百四十九條第一項、第七十八條，判決如主文。
中      華      民      國      九十    年      一      月      十一    日
                                      民事第一庭
~B審判長法官  李端季
~B法      官  胡文傑
~B法      官  王義閔
右為正本係照原本作成
不得上訴。
~B法院書記官  林淑女
中      華      民      國      九十    年      一      月      十一    日


司法院資訊處製作；財團法人民間司法改革基金會備份。
